臺灣高等法院刑事裁定
109年度毒抗字第204號
抗  告  人  臺灣士林地方檢察署檢察官
抗  告  人
即  被  告  張海璇


上列抗告人等因被告違反毒品危害防制條例案件，不服臺灣士林
地方法院109年度毒聲字第74號，中華民國109年9月8日所為觀察
、勒戒之裁定（聲請案號：109年度毒偵字第1586號、109年度聲
觀字第73號），提起抗告，本院裁定如下： 
    主  文
原裁定撤銷，發回臺灣士林地方法院。
    理  由
一、原裁定意旨略以：
　㈠抗告人即被告張海璇於警詢及檢察官訊問時，已坦承於民國1
    09年7月28日，在桃園市中壢區施用第二級毒品甲基安非他
    命（下稱甲基安非他命）1次之情不諱，而其於109年7月30
    日為警採集尿液送臺灣尖端先進生技醫藥股份有限公司以氣
    相層析質譜儀確認檢驗，結果確呈甲基安非他命及第二級毒
    品大麻代謝物之陽性反應，有109年8月11日濫用藥物檢驗報
    告、尿液檢體委驗單存卷可稽，已得排除被告因服用藥物等
    導致呈毒品偽陽性反應之可能，足認被告確有聲請人所指之
    施用第二級毒品犯行。
　㈡被告前未曾經觀察、勒戒或強制戒治處分，而其雖於108年1
    月28日及同年2月13日，因施用第二級毒品犯行，經臺灣士
    林地方檢察署（下稱士林地檢署）檢察官於108年7月24日，
    以108年度毒偵字第1096、1097號為附命完成戒癮治療之緩
    起訴處分，並於108年8月21日確定，緩起訴期間自108年8月
    21日起至110年2月20日止，惟被告係至109年8月6日始履行
    戒癮治療完成等情，有前開緩起訴處分書及本院被告前案紀
    錄表在卷可稽。是被告既係於109年8月6日完成戒癮治療前
    ，即為本件施用第二級毒品犯行，則其事實上顯未接受等同
    「觀察、勒戒或強制戒治」執行完畢釋放之處遇，揆諸前揭
    說明，被告尚非屬經觀察、勒戒或強制戒治執行完畢釋放後
    ，3年內再犯第10條之罪者，依毒品危害防制條例第20條第1
    項規定，自應令入勒戒處所觀察、勒戒。從而，本件聲請經
    核於法要無不合，爰依毒品危害防制條例第20條第1項及觀
    察勒戒處分執行條例第3條第1項之規定，裁定被告應送勒戒
    處所觀察、勒戒等語。
二、檢察官抗告意旨略以：「被告前因施用毒品，經檢察官為附
    命完成戒癮治療之緩起訴處分後，因被告未完成戒癮治療之
    必要命令，經檢察官依職權撤銷該緩起訴確定及提起公訴，
    致該戒癮治療尚未完成。被告又因施用第二級毒品安非他命
    為警查獲（下稱後案），檢察官可否就後案直接起訴或應聲
    請送觀察勒戒」，經最高法院104年度第2次刑事庭會議，決
    議「採甲說：於『附命緩起訴』後，5年内再犯施用第一級或
    第二級毒品者，因其事實上已接受等同『觀察、勒戒』處遇，
    顯見再犯率甚高，原規劃之制度功能已無法發揮成效，自得
    依毒品條例第23條第2項或第24條第2項規定之相同法理，逕
    行提起公訴，無再依毒品條例第20條第1項重為聲請觀察、
    勒戒必要。否則若被告心存僥倖，有意避險，選擇對其較有
    利之戒癮治療，如有再犯，又可規避直接起訴之規定，自與
    法律規範目的有悖」。另本院101年座談會提案第27號，亦
    討論「甲於100年1月1日施用第二級毒品後，經檢察官於101
    年2月1日為緩起訴處分確定，緩起訴附帶條件為完成1年戒
    癮治療（至102年1月31日），甲於101年3月1日再犯施用第
    二級毒品罪，則甲在未經檢察官撤銷原緩起訴前，檢察官是
    否得就3月1日施用毒品行為逕行起訴」，研討結果採逕行起
    訴說，認「被告既經緩起訴之戒癮治療，即如同已進行觀察
    、勒戒，又於緩起訴期間再犯施用毒品之罪，自屬於5年内2
    犯，依毒品危害防制條例第23條第2項應逕行起訴，而毋庸
    以初犯視之，再進行觀察勒戒、強制處分之保安處分」，是
    本件被告於受戒癮治療期間，於未完成戒癮治療時，又再犯
    本件施用毒品案件，似應逕行提起公訴，爰請求撤銷原裁定
    等語。
三、被告抗告意旨略以：109年7月中，我在樹林火車站要出站時
    ，突然被便衣警察攔下，問我名字後，便把我的私人手機及
    包包拿走，並當場翻閱，事後並無查到任何違禁品，也帶我
    至附近派出所，請女警查我的身上和衣物，也沒有任何的違
    禁品。後續警方跟我說是友人因臨檢被抓，供稱是我販賣給
    他，所以來拘捕我。我問警方說我非現行犯，應該可以拒絕
    跟他們回警局，但仍被強制帶回。當下我有跟警方坦承目前
    還在戒癮治療，我拒絕採尿，但警方私下跟我說只要我願意
    配合做線民，他們會幫我跟檢察官說明，我願意配合我就不
    會有事，我也配合了，但原裁定仍命我應觀察、勒戒，因家
    中我有1個幼女，媽媽也退休了，若前往勒戒，家中勢必受
    到影響。我並非現行犯，也沒有收到任何傳票、拘票，不能
    強制將我帶回警局，警方程序上不合規定。爰請求撤銷原觀
    察勒戒裁定，給予被告戒癮治療之機會云云。
四、本院查：
　㈠檢察官抗告意旨固主張被告於受戒癮治療期間，於未完成戒
    癮治療時，又再犯本件施用毒品案件，參酌上述最高法院刑
    事庭會議決議及本院101年座談會研討結果，應逕行提起公
    訴云云。惟毒品危害防制條例於97年4月30日修正公布、同
    年10月30日施行後，對於犯該條例第10條第1項、第2項之施
    用第一級或第二級毒品罪者，進入司法程序之戒癮治療方式
    ，係採取第20條第1項、第2項規定「觀察、勒戒或強制戒治
    」及第24條第1項所定「附命完成戒癮治療之緩起訴處分」
    （下稱「附命緩起訴」）雙軌制，其目的同在給予施用毒品
    者戒毒自新機會。是以，被告既同意參加「戒癮治療」，並
    由檢察官採行「附命緩起訴」方式，且完成「附命緩起訴」
    所採用之戒癮治療完畢，自毋庸復行採取「觀察、勒戒或強
    制戒治」方式，重啟戒除毒癮以代替刑罰之處遇程序。而被
    告施用第一級或第二級毒品罪，經裁定觀察、勒戒或強制戒
    治程序者，既係以「觀察、勒戒或強制戒治」執行完畢釋放
    後，起算再犯之期間，則被告係經「附命緩起訴」，依同一
    法理，應以經「附命緩起訴」並完成戒癮治療後，而非以「
    附命緩起訴」確定之日，起算再犯之期間（最高法院109年
    度臺非字第76號判決意旨參照）。查被告前未曾經觀察、勒
    戒或強制戒治處分，於前案即108年1月28日、108年2月13日
    因施用第二級毒品犯行，經士林地檢署檢察官於108年7月24
    日以108年度毒偵字第1096、1097號為附命完成戒癮治療之
    緩起訴處分，於108年8月21日確定，緩起訴期間自108年8月
    21日起至110年2月20日止，戒癮治療期間為1年，並於109年
    8月6日履行戒癮治療完成，此有士林地檢署檢察官108年度
    毒偵字第1096、1097號緩起訴處分書及本院被告前案紀錄表
    各1份在卷可稽（見毒偵卷第48至50頁，本院卷第23頁）。
    是被告於109年8月6日完成戒癮治療前之109年7月28日，為
    本件施用第二級毒品犯行，揆諸前揭說明，被告「附命緩起
    訴」尚未完成戒癮治療，即無從起算再犯時間，自無依毒品
    危害防制條例第20條第3項逕行提起公訴之餘地。檢察官執
    此提起抗告，容有誤會。
　㈡被告主張其為警盤查時，身上並未查得任何違禁物，警方拘
    捕程序不合法等語。經查：
　⒈原裁定雖依憑被告坦承於109年7月28日下午1時許施用甲基安
    非他命1次之供述，及被告為警查獲後所採集之尿液經臺灣
    尖端先進生技醫藥股份有限公司檢驗呈甲基安非他命陽性反
    應之勘察採證同意書、濫用藥物檢驗報告及臺北市政府警察
    局偵辦毒品案件尿液檢體委驗單等件，認定被告有施用甲基
    安非他命1次之犯行，而裁定被告應送勒戒處所觀察、勒戒
    等語，固非無見。
　⒉惟按，檢察事務官、司法警察官或司法警察因調查犯罪情形
    及蒐集證據之必要，對於經拘提或逮捕到案之犯罪嫌疑人或
    被告，得違反犯罪嫌疑人或被告之意思，採取其指紋、掌紋
    、腳印，予以照相、測量身高或類似之行為；有相當理由認
    為採取毛髮、唾液、尿液、聲調或吐氣得作為犯罪之證據時
    ，並得採取之，刑事訴訟法第205條之2定有明文，此乃刑事
    訴訟法所明文承認檢察事務官、司法警察官、司法警察之強
    制取樣權。然依臺北市政府警察局士林分局刑事案件報告書
    （見毒偵卷第3至5頁）之記載，未見被告為警查獲時，其身
    上有遭警方查扣毒品或違禁物品，卷內亦無搜索扣押筆錄、
    扣押物品目錄表、通緝書，則被告既非現行犯、通緝犯，或
    有刑事訴訟法第88條之1第1項所列得逕行拘提之各款情形，
    顯非經合法拘提或逮捕到案之犯罪嫌疑人，此與刑事訴訟法
    第205條之2所規定「經拘提或逮捕到案之犯罪嫌疑人或被告
    」要件不合。又遍查全卷，亦未見相關傳票或拘票、逮捕通
    知書等足資認定被告係由警方依法拘提或逮捕，則本件警方
    似無從依刑事訴訟法第205條之2規定對被告強制採尿。是本
    案拘捕程序是否合法，非無探究餘地，而依此程序對被告為
    採尿送驗，所得尿液檢驗報告之證據，得否為不利被告之認
    定，揆諸前揭說明，自應詳為斟酌，以釐清實情。倘屬違背
    法定程序所取得之證據，即應由法院依刑事訴訟法第158條
    之4規定判斷其證據能力。乃原審未詳予究明，逕引警方對
    被告所採取尿液，及該尿液之檢驗結果為證據，遽行裁定被
    告應送勒戒處所觀察勒戒，容有未洽。
五、綜上所述，檢察官以本件應逕行提起公訴為由，提起抗告，
    固無理由。然原裁定認定被告有施用第二級毒品犯行所依憑
    之上開證據，有違背法定程序取得之疑慮，原審未察，即遽
    認被告有施用第二級毒品之犯行，而裁定將其送勒戒處所觀
    察、勒戒，尚有未恰，被告執此提起抗告，主張拘捕程序違
    法乙節，則屬有理由，自應由本院撤銷原裁定，且為兼顧被
    告之審級利益，並發回原審法院詳查後更為妥適之裁定。
據上論斷，應依刑事訴訟法第413條前段，裁定如主文。
中　　華　　民　　國　　109 　年　　10　　月　　30　　日
                  刑事第十五庭  審判長法　官  劉興浪
  　　　　　　　　　　　　　　　　　　法　官  陳信旗
  　　　　　　　　　　　　　　　　　　法　官  林怡秀
以上正本證明與原本無異。
不得再抗告。
                                      書記官  陳采薇
中　　華　　民　　國　　109 　年　　11　　月　　2 　　日